臺中高等行政法院裁定
                                    111年度訴字第132號  
原      告  山鈺營造有限公司

代  表  人  張秋田                                 
訴訟代理人  楊佳勲律師
被      告  交通部公路總局第二區養護工程處

代  表  人  劉世桐              
訴訟代理人  徐文宗律師
複 代理 人  林雅儒律師
上列當事人間因政府採購法事件，原告不服行政院公共工程委員
會中華民國111年4月15日訴1110034號審議判斷，提起行政訴訟
，本院裁定如下︰
　　主  文
一、原告之訴駁回。
二、訴訟費用由原告負擔。　　　　
    事實及理由
一、爭訟概要：
　　緣原告山鈺營造有限公司參與被告交通部公路總局第二區養
    護工程處所辦理「107年7月瑪莉亞颱風專案災害台21線133K
    〜134K明隧道新建工程」採購案（下稱系爭採購案），於民
    國110年12月23日，以山鈺營工字第01110012023號函請求被
    告「釋疑」（下稱原告「釋疑函」），被告遂於111年1月11
    日，以二工工字第1100141667號函復原告（下稱被告111年1
    月11日函）。原告不服，於111年1月25日提出「異議」（下
    稱原告「異議函」），被告則於111年2月8日，以二工工字
    第1110014399號函復原告（下稱被告111年2月8日函）。原
    告仍不服，提出申訴，經行政院公共工程委員會（下稱工程
    會）111年4月15日訴1110034號申訴審議判斷（下稱申訴審
    議判斷）駁回申訴。原告猶未甘服，遂提起本件行政訴訟。
二、原告主張及聲明：
　㈠原告不服而提出異議者，係就被告「針對投標文件、押標金
    逾期、有效與否等之釋疑與後續說明」，並非如申訴審議判
    斷所認係就「系爭採購案之採購過程」。是原告依政府採購
    法第75條第1項第2款規定於10日内提出異議，異議並無逾期
    。且系爭採購案之第2階段規格標審查結果，原告平均得分
    為77.25分，未達及格分數80分，亦經被告退還原告系爭採
    購案之押標金新臺幣500萬元在案，故原告並非「對採購之
    過程」不服而提出異議。
　㈡原告就系爭採購案向被告請求釋疑說明：投標文件有效期、
    押標金有效期為何？以及被告遲於109年2月11日始辦理規格
    標審查，是否已逾投標須知所規定之有效期？如投標文件、
    押標金因逾期無效，原告所為投標是否因而隨之無效？復觀
    被告111年1月11日回復：「投標文件有效期應至價格標開標
    後40日」、「無延長有效期之必要」、「第34條有關押標金
    之有效期亦同此認定」、「未足以認定本案規格標審查結果
    為有效與否」，顯見原告係就系爭採購案投標文件、押標金
    有效期逾期與否、審查逾期與否請求釋疑，而被告亦針對此
    回復在案。則原告非如申訴審議判斷所謂對採購過程提出異
    議，灼然至明。
　㈢再者，被告於辦理第2階段規格標審查時，就原告所引用工程
    實績之文件排除不予採納，其餘無爭議部分進行審查評分計
    分之過程，並無爭執，原告就評分計分之結果未達80分等審
    查結果，亦無爭議，且已依被告通知審查結果辦理押標金之
    退回。綜上，原告並非對採購過程有異議，而是就投標文件
    、押標金有效期與否，審查逾期與否請求釋疑耳耳，亦經被
    告回復解釋在案。
　㈣系爭採購案之公開招標公告載明：108年11月7日公告，108年
    11月19日截止投標，「開標時間」更載明為：108年11月20
    日08:00。是系爭採購案之開標日期與時間均屬明確，投標
    文件有效期為108年11月20日開標後40日止，亦即至108年12
    月30日止，然被告前開所為釋疑與後續說明，顯係曲解投標
    須知有關於有效期之解釋適用，辯稱投標文件之有效期限係
    於規格審查隨即進行價格標開標後之40日，依被告所曲解有
    效期認定之結果，108年11月20日開標，遲至109年2月11日
    進行規格標審查，已長達83日，再加計40日，系爭採購案投
    標文件之有效期間，共計將長達123日，如再加計第3階段價
    格標之辦理、開標、決標之時程，如此顯見投標文件以及押
    標金有效期等同無法明確與特定，原告根本無法遵循。故被
    告顯然曲解投標須知關於有效期規定之解釋與後續說明，原
    告自可依政府採購法第75條第1項第2款規定於被告說明解釋
    後不服提出異議，審議判斷逕予以程序不符為由駁回申訴，
    未進行實體審議，尚不足採信。
　㈤末查，被告作成111年1月11日函與後續說明後，原告於111年
    1月14日以山鈺營工字第0111001014號函提出陳情，認為押
    標金與投標文件已有逾期無效之情事，請求被告依規定提出
    合理說明。此外，依被告111年1月24日路養護字第11100107
    17號函，依政府採購法第75條第1項第2款規定，對招標文件
    規定之釋疑、後續說明、補充提出異議者，為接獲機關通知
    之次日起10日，以111年1月25日異議函向被告提出異議。是
    以，原告提出異議符合政府採購法第75條第1項第2款規定。
　㈥依工程會工程企字第1110012896號函復鈞院另案110年度訴字
    第300號，可知系爭採購案開標時間為108年11月20日08:50
    。投標文件、押標金有效期自投標時起至開標（108年11月2
    0日）後40日止。顯然被告所謂投標文件、押標金之有效期
    應至價格標開標後40日，實屬錯誤，顯於法不符。系爭採購
    案於109年2月11日進行規格標審查，投標文件及押標金已逾
    投標須知所載之有效期。顯然被告所謂並未逾期、無延長有
    效期之必要等，均屬有誤，顯於法不符。系爭採購案被告逾
    期進行規格標審查，又未洽請原告同意展延有效期，依法不
    能審查、決標僅得廢標。故而，被告逾期進行規格標審查、
    決標，實屬無效審查與決標，其行政作為顯然違法。
　㈦綜上所述，原告就系爭採購案之投標文件、押標金有效期，
    以及投標文件逾期與否，審查逾期有效與否等疑意請求釋疑
    ，復經被告所為釋疑與續為說明系爭採購案之有效期，應自
    第3階段價格標開標日後40日，認為其規格標開標審查時程
    並無逾期而無延長有效期之必要，更認其審查有效，是以原
    告並非對採購過程提出異議，實屬自明。又系爭採購投標文
    件、押標金有效期為何？投標文件、押標金逾期與否？第2
    階段規格標審查逾期與否？審查有效與否？在在均影響原告
    之權益，審議判斷逕以程序上理由駁回申訴，並無理由。
　㈧聲明：被告111年1月11日函、111年2月8日函與工程會申訴審
    議判斷均撤銷。
三、被告答辯及聲明：
　  原告不外以：原告之申訴係不服被告對投標文件、押標金之
    有效期，逾期有效與否及規格標審查，有效與否之釋疑，屬
    政府採購法第75條第1項第2款規定之異議，並非對被告機關
    採購過程之異議云云。惟查：
　㈠依申訴審議判斷之說明，係將本件原告申訴之事實定性為採
    購過程之異議，認事用法並無違誤，原告起訴請求撤銷亦無
    理由。
　㈡退萬步言之，依被告就本件採購之投標須知第23項規定：投
    標文件有效期：自投標時起至開標後40日止；同上須知第26
    項：公開開標案件之開標時間（依採購法不公開者免填）：
    108年11月20日上午8時50分，本項開標時間係指資格審查、
    規格（服務建議書）審查及價格標開標時間由機關另以書面
    通知合格廠商。依上開之投標須知第26項已特別將該項標案
    件所指之開標特別標示為資格標部分，而規格標及價格標開
    標則不在此條規項之開標所涵攝之範圍內；而第23項之所謂
    投標則未有如26項加以特別函攝其範圍，而本件應開標者有
    資格標、規格標及價格標，而第23項既然未如第26項有特別
    加以限縮係指資格標之開標，且依投標須知第30項規定係資
    格、規格、價格分段開標，因此第23項之「開標」後40日，
    該項所謂開標即應指資格標開標、規格標開標及價格標開標
    均成已完成後40日而言。從而押標金有效期之自投標時起至
    開標後40日止，即應以最後之價格標開標後才開始起算，故
    而原告謂押標金之效期應自資格標開標日起算，即無理由。
　㈢更何況政府採購法第75條第1項第2款已明文規定，對招標文
    件規定之釋疑，應自機關公告日起10日內提出異議，而本件
    依原告所述係針對投標須知之條項之釋疑，應指係對招標文
    件規定之釋疑，依此而論，亦應自被告招標之投標須知公告
    後10日內提出，但本件原告卻遲至111年12月23日始提出異
    議，亦已逾異議之期間，從而，原告之主張亦無理由。
　㈣聲明：原告之訴駁回。
四、爭點：
　㈠原告「釋疑函」、「異議函」定性為何？
　㈡原告訴請撤銷被告111年1月11日函、111年2月8日函與工程會
    申訴審議判斷被告是否合法？
五、本院的判斷：
  ㈠前提事實：
　  如爭訟概要所述之事實，有原告「釋疑函」、被告111年1月
    11日函、原告「異議函」、被告111年2月8日函、工程會申
    訴審議判斷各1份在卷可查（見本院卷第27至38、85至87、8
    9至91、121至125、127頁）。
  ㈡應適用的法令：
　　行政訴訟法第107條第1項第10款規定：「原告之訴，有下列
    各款情形之一者，行政法院應以裁定駁回之。但其情形可以
    補正者，審判長應先定期間命補正：……十、起訴不合程式或
    不備其他要件。」
　㈢原告「釋疑函」應屬政府採購法第75條第1項第3款之異議，
    「異議函」則為對被告異議處理結果之申訴：
　 1.按政府採購法第41條第1項規定：「廠商對招標文件內容有
     疑義者，應於招標文件規定之日期前，以書面向招標機關
     請求釋疑。」可知政府採購法之「釋疑」者，乃廠商認為
     招標文件內容有缺漏、贅述、文意不明或矛盾等疑義時，
     於招標文件規定日期前，請求招標機關澄清之意。
　 2.本件採購投標須知第19條規定：「廠商對招標文件內容有
     疑義者，應以書面向招標機關請求釋疑之期限：自公告日
     或邀標日起等標期之四分之一，其尾數不足1日者，以1日
     計。」系爭採購案於108年11月7日公告，投標截止日為108
     年11月19日，有系爭採購案公開招標公告1份存卷可參（見
     審議卷第21至25頁），故等標期應為13日，釋疑期限則自
     公告日起4日【13÷4】，應為108年11月10日，原告「釋疑
     函」則係於110年12月23日提出（即釋疑函之發文日），早
     已逾釋疑期限，並非合法。
　 3.又查，原告「釋疑函」主旨雖載明「聲請釋疑」字樣，然
     通觀全文並無任何招標文件內容有疑義之論述，反而於理
     由4中稱：「貴處招標案於109年2月11日文件審查，依據行
     政院公共工程委員會110年12月16日工程企字第1100029568
     號函，證實招標案於投標文件與押標金逾有效期限後，未
     洽請廠商延長投標文件之有效期，辦理該招標案投標文件
     文件審查，該審查『應為無效審查』」等語，可知原告「釋
     疑函」之真意在於指謫被告就系爭採購案之文件審查為無
     效，從而，原告「釋疑函」並非「對招標文件內容有疑義
     」之請求釋疑甚明。
   4.本件系爭採購案109年2月11日規格標審查委員會審查結果
　　 ，原告平均得分為77.25分，未達及格分數80分，不得作為
     後續價格標開標之對象乙節，有被告109年2月15日二工工
     字第1090015428號函1份存卷可考（訴願卷第92頁），可知
     原告參與系爭採購案，嗣後因規格標不及格，而經被告不
     予決標，依此，原告提出「釋疑函」實質上係對被告不予
     決標處分之不服，自屬政府採購法第75條第1項第3款，對
     系爭採購案「採購之過程」所提出之異議。
　 5.據上可知，被告對原告「釋疑函」之回復即111年1月11日
     函實為「異議處理結果」，而原告「異議函」其意旨無非
     再行爭執系爭採購案之開標時間（見本院卷第123頁），核
     之實乃對上揭異議處理結果之申訴。至於被告對原告「異
     議函」之回復即111年2月8日函，揆其說明為：「本案係以
     評分及格最低標方式辦理採購，作業程序即須經資格標及
     規格標前二階段審標等程序，並於進行價格標開標後方能
     據以決標，此為作業上之所必須。本處仍維持110年（111
     年之誤）1月11日二工工字第1100141667號函函釋，貴廠商
     之異議礙難採納。」等語（本院卷第127頁），係重申其11
     1年1月11日函之意旨，故性質上應為觀念通知。
　㈣原告提出異議、申訴均非合法：
　 1.依政府採購法第75條第1項第3款規定：「廠商對於機關辦
     理採購，認為違反法令或我國所締結之條約、協定（以下
     合稱法令），致損害其權利或利益者，得於下列期限內，
     以書面向招標機關提出異議：……三、對採購之過程、結果
     提出異議者，為接獲機關通知或機關公告之次日起十日。
     其過程或結果未經通知或公告者，為知悉或可得而知悉之
     次日起十日。但至遲不得逾決標日之次日起十五日。」據
     此，廠商異議期間為接獲機關通知日或公告起10日，依上
     揭不予決標函所載「本件投寄日期為109.02.15」、「郵件
     號碼為00000000000000」、「已逾查詢期限（網路3個月，
     書面6個月）」，故無從查得原告接獲通知之日期，若以公
     告日為基準，被告不予決標係於109年2月25日公告，有無
     法決標公告1份在卷可參（見訴願卷第77頁），異議期間之
     末日應為109年3月6日。惟被告於110年12月27日始收受原
     告「釋疑函」，有被告總收文標示頁1紙在卷可考（見訴願
     卷第91頁），早已逾異議期間，原告異議自非合法。
　 2.又原告提出異議已逾異議期間，被告不予決標之處分自已
     生形式存續力，應不得提起申訴，原告於111年2月10日提
     出申訴，有申訴書1份在卷可參（見申訴卷第17頁），亦非
     適法。
　 3.再按政府採購法施行細則第105條規定：「異議逾越法定期
     間者，應不予受理，並以書面通知提出異議之廠商。」政
     府採購法第85條所授權訂定之採購申訴審議規則第11條第1
     0款規定：「申訴事件有下列情形之一者，應提申訴會委員
     會議為不受理之決議：……十、其他不予受理之情事。」被
     告111年1月11日函，未依政府採購法施行細則第105條規定
     不予受理，工程會申訴審議判斷未依採購申訴審議規則第1
     1條第10款規定為不受理之決議，均有違誤，併此敘明。
　㈤原告訴請撤銷被告111年1月11日函、111年2月8日函及工程會
    申訴審議判斷，並非合法：　 
　　原告提起異議、申訴均非合法，已如上揭㈣之1、2所述，被
    告111年1月11日函、工程會申訴審議判斷固均未為不受理之
    決定，而有違誤，惟從結論上來看，被告111年1月11日函，
    不採原告主張，工程會申訴審議判斷，從程序上駁回申訴，
    並無不同；被告110年2月8日函性質上為觀念通知，並非行
    政處分，亦如上揭㈢之5所述，原告對之提起撤銷訴訟，即非
    法之所許，自屬不備起訴要件（最高行政法院109年度上字
    第900號判決意旨參照）。從而，原告起訴撤銷被告111年1
    月11日函、111年2月8日函及工程會申訴審議判斷，並非合
    法，應予駁回。 
　㈥本件既係從程序上予以駁回，自不涉及實體上之判斷，原告
    有關押標金訴訟，仍待本院另案審理，並非本件應審酌之範
    圍，另原告有關刊登政府公報之訴訟，業經本院110年度訴
    字第300號駁回原告之訴，與本件並無關聯，均予敘明。
六、結論：原告之訴不合法，應予駁回。　
中　　華　　民　　國　　111　 年　　11　 月　 16    日
                  臺中高等行政法院第三庭
                        審判長法  官　陳  文  燦
                              法  官　黃  司  熒
                              法  官　張  鶴  齡　
　　　　　　　　　　　　　　　                        
以上正本證明與原本無異。
如不服本裁定，應於裁定送達後10日內以書狀敘明理由，經本院
向最高行政法院提出抗告（須按對造人數附具繕本）。
中　　華　　民　　國　　111　 年　　11　 月    16   日
           　　　　　　　  　 書記官　黃  靜  華